【裁判字號】    99,交聲,532
【裁判日期】    991202
【裁判案由】    違反道路交通管理處罰條例聲明異議
【裁判全文】
臺灣新竹地方法院交通事件裁定         99年度交聲字第532號
原處分機關  交通部公路總局新竹區監理所
異  議  人
即受處分人  趙世閔
上列異議人即受處分人因違反道路交通管理處罰條例案件，對於
交通部公路總局新竹區監理所民國99年9月3日竹監營字第裁50-E
00000000號違反道路交通管理事件裁決處分聲明異議，本院裁定
如下：
    主  文
原處分撤銷。
趙世閔汽車駕駛人，駕駛汽車經測試檢定酒精濃度超過規定標準
，處罰鍰新臺幣貳萬伍仟元，並應接受道路交通安全講習。
    理  由
一、(1)按受處分人，不服主管機關所為之處分，得於接到裁決書
    之翌日起20日內，向管轄地方法院聲明異議；又交通法庭認
    為聲明異議有理由者，應以裁定將原處分經聲明異議部分撤
    銷，並自為裁定，道路交通管理處罰條例第87條第1項、道
    路交通案件處理辦法第20條前段分別定有明文。(2)又按汽車
    駕駛人飲用酒類或其他類似物後其吐氣所含酒精濃度超過每
    公升0.25毫克以上，不得駕車；又汽車駕駛人，駕駛汽車經
    測試檢定有酒精濃度超過規定標準者，處新臺幣15,000元以
    上60,000元以下罰鍰，並當場移置保管該汽車及吊扣其駕駛
    執照1年；又汽車駕駛人有第35條第1項規定之情形者，應接
    受道路交通安全講習，此分別為道路交通安全規則第114 條
    第2款、道路交通管理處罰條例第35條第1項第1款及第24 條
    第1項第2款定有明文。再者，道路交通管理處罰條例第35條
    之汽車駕駛人，經裁判確定處以罰金低於本條例第92條第3
    項所訂最低罰鍰基準規定者，應依本條例裁決繳納不足最低
    罰鍰之部分，道路交通管理處罰條例第35條第8 項亦定有明
    文。(3)再按依道路交通安全規則第2條第1款所定，汽車指在
    道路上不依軌道或電力架線而以原動機行駛之車輛（包括機
    器腳踏車），故機車駕駛人亦應遵守上揭規定為之。
二、原處分意旨略以：本件異議人即受處分人趙世閔於民國98年
    7 月16日晚上10時5分許，騎乘車號300-DBK號重型機車，行
    經新竹縣湖口鄉工業區大門口前，因有「酒後騎乘機車與人
    發生車禍，酒測值為0.69MG/L」之違規行為，經新竹縣警察
    局竹北分局新工派出所警員填製竹縣警交字第E00000000 號
    舉發違反道路交通管理事件通知單（下稱舉發通知單），舉
    發異議人違反道路交通管理處罰條例第35條第1項第1款規定
    。嗣經原處分機關依道路交通管理處罰條例第35條第1 項第
    1 款（原處分漏載同條例第24條第1項第2款）規定，裁處罰
    鍰新臺幣（下同）45,000元及吊扣駕駛執照12個月，並施以
    道安講習。
三、聲明異議意旨略以：異議人於民國98年7 月16日19時至21時
    30分許之間，在新竹縣湖口鄉「台西大排檔」內飲用酒類，
    已因欠缺通常注意力，而無安全駕駛車輛之能力，竟仍駕駛
    車號300-DPK 號重型機車，欲返回新竹縣新豐鄉住處，迨同
    日22時5 分許，行經新竹縣湖口鄉新竹工業區大門前，因酒
    後注意力不集中，不慎擦撞由劉彥君所駕駛之車號8682-LD
    號自用小客車而肇事。嗣經警據報到場處理，並於同日22時
    27分，測試其呼氣所含酒精濃度仍達每公升0.69毫克，始悉
    上情。經新竹地方法院檢察署處以緩起訴處分。按94年2月5
    日公布，95年2月5日施行之刑正罰法第26條規定，「一行為
    同時觸犯刑事法律及違反行政法上義務規定者，依刑事法律
    處罰之。但其行為處以其他種類行政罰或得沒入之物而未經
    法院宣告沒收者，亦得裁處之。」上述即為論述一罪不兩罰
    之原則，異議人已於98年7 月26日收到緩起訴處分書，並須
    向「財團法人新竹長青啟智文教基金會」支付2 萬元，異議
    人已於98年10月6日匯款完成，並於99年8月25日完成緩起訴
    處分，然而新竹區○○○○○道路交通管理處罰條例第35條
    第1項第1款處以罰鍰45,000元，並吊扣駕照12個月，而駕照
    已吊扣12個月期滿，並已領回，而後將參加道路交通安全講
    習，依上述之內容，原處分機關所為之處分顯有錯誤，爰依
    法聲明異議等語。
四、本件異議人趙世閔之酒後駕車係一個交通違規行為，有關其
    違規行為處罰效果之罰鍰、吊扣駕駛執照與施以道路交通安
    全講習等，係依據同一法律規定（即道路交通管理處罰條例
    第35條第1項第1款、第24條第1項第2款）所為之處罰，其處
    罰方式雖有3 種，但實際上為單一處分，無法割裂，與該項
    交通違規行為是否存在亦均無從分離，法院於審理時，應先
    確定異議人是否確有交通違規行為事實，再決定原處分機關
    所適用之法律有無錯誤。從而，異議人雖陳明僅就罰鍰、吊
    扣駕駛執照部分聲明異議，其餘處罰部分並未提及，惟該施
    以道路交通安全講習部分，與其交通違規行為是否存在既無
    從分離，法院自應全部予以審理，合先敘明（臺灣高等法院
    98年法律座談會第23號提案研討結果參照）。
五、經查：
（一）按道路交通管理處罰條例所規定之罰則本質上係屬行政罰
      ，此由該條例中就交通違規行為所定法律效果包括罰鍰、
      記點、吊扣證照等行政罰觀之甚明（參照行政罰法第1 條
      、第2 條將罰鍰、吊扣證照及講習等處分均定為行政罰）
      ，是違反道路交通管理處罰條例之裁罰事件，自有行政罰
      法之適用。
（二）次按94年2月5日公布，95年2月5日施行之行政罰法第26條
      規定：「一行為同時觸犯刑事法律及違反行政法上義務規
      定者，依刑事法律處罰之。但其行為應處以其他種類行政
      罰或得沒入之物而未經法院宣告沒收者，亦得裁處之。前
      項行為如經不起訴處分或為無罪、免訴、不受理、不付審
      理之裁判確定者，得依違反行政法上義務規定裁處之」，
      其所揭示之所謂「一事不二罰」原則，探究其立法目的，
      無非以一行為同時觸犯刑事法律及違反行政法上義務規定
      時，由於刑罰與行政罰同屬不法行為之制裁，而刑罰之懲
      罰作用較強，依刑事法律處罰即足資警惕，實無一事二罰
      再處行政罰之必要，但罰鍰以外之沒入或其他種類行政罰
      ，因兼具維護公共秩序之作用，為達行政目的，行政機關
      仍得併予裁處。又此所稱「其他種類行政罰」，係指違反
      行政法上之義務應受「裁罰性」之「不利處分」而言，依
      行政罰法第2 條規定，應包括限制或禁止行為之吊扣證照
      處分及警告性之講習處分在內。至於刑事訴訟法第253 條
      之1 所指之緩起訴處分，係介於起訴與微罪職權不起訴間
      之緩衝設計，而在內容及要件上與依刑事訴訟法第252 條
      所為之不起訴處分均有所不同，又檢察官對被告為緩起訴
      處分時，依刑事訴訟法第253條之2第1 項規定對被告所為
      之指示及課予之負擔，雖非刑罰，但對被告迭有敦促反省
      、財產減少及自由受限之影響，性質上可謂刑事處分，且
      緩起訴制度雖以特別預防為優先考量，但在具體個案決定
      上，實亦達到一般預防的作用及報應理念，基於一行為不
      二罰原則，異議人既已就其行為受到刑事處分，自不應因
      同一行為再受到國家的處罰（臺灣高等法院暨所屬法院96
      年法律座談會刑事類提案第36號研討結果參照）。依該條
      例第35條第8 項之規定，即須補繳不足最低罰鍰之部分，
      始為適法，且如一方面認為行為人依檢察官緩起訴處分命
      令而為金錢給付，與受刑事處罰無異，依行政罰法第26條
      之規定，監理機關不得再行裁罰；一方面卻又認為該等金
      錢給付不屬於道路交通管理處罰條例第35條第8 項所定罰
      金，無需依該項規定補繳不足最低罰鍰部分之差額，理由
      顯有矛盾，且若緩起訴捐款金額低於最低罰鍰金額，亦有
      失公平（臺灣高等法院暨所屬法院97年法律座談會刑事類
      提案第39號研討結果參照）。
（三）查異議人於裁決書所載時地，酒醉騎乘上開重型機車，經
      警測其呼氣中酒精濃度達每公升0.69毫克，遭舉發有「酒
      後騎乘機車與人發生車禍」之違規行為，其所涉犯刑法第
      185條之3之公共危險罪，經臺灣新竹地方法院檢察署檢察
      官於98年7 月21日以98年度速偵字第1514號為緩起訴處分
      ，其期間為1 年，異議人並應向財團法人新竹長青啟智文
      教基金會繳交緩起訴處分金20,000元，依職權送請再議，
      經臺灣高等法院檢察署以98年度上職議字第9343號處分書
      駁回再議確定，緩起訴期間為98年8月26日起至99年8月25
      日止，異議人並已支付緩起訴處分金20,000元等情，有臺
      灣新竹地方法院檢察署檢察官執行緩起訴處分命令通知書
      、98年度速偵字第1514號緩起訴處分書、臺灣高等法院檢
      察署98年度上職議字第9343號處分書、舉發通知單、玉山
      銀行匯款回條附卷可參，並經本院依職權調閱上開偵查卷
      宗核閱無訛，是異議人酒後超過規定標準駕駛動力交通工
      具而為警查獲，而受緩起訴處分期滿並確定之事實，均堪
      認定。
（四）次查，本件異議人酒後超過規定標準而駕駛動力交通工具
      之行為，同時涉犯道路交通管理處罰條例第35條第1 項規
      定及刑法第158條之3之公共危險罪，其中刑事部分，業經
      臺灣新竹地檢署檢察官緩起訴處分確定，異議人已依檢察
      官指示之負擔條件支付緩起訴處分金20,000元等情，已如
      前述。核此緩起訴處分附加條件之履行固非刑法所定刑罰
      之種類，但已影響被告之財產權權益，具有實質刑罰之效
      果，實質上應可該當行政罰法第26條第1 項「依刑事法律
      」之刑事處分規定及道路交通管理處罰條例第35條第8 項
      規定之「罰金」，然參諸違反道路交通管理事件統一裁罰
      基準表所載，對於駕駛人駕駛重型機車，而其吐氣所含酒
      精濃度超過每公升0.55毫克以上，於期限內繳納或聽候裁
      決者，其最低應納罰鍰之數額為45,000元，是以異議人雖
      已依檢察官緩起訴處分支付20,000元，但仍不足25,000元
      ，依前揭說明，應就差額部分（即25,000元）予以裁罰。
（五）至原處分機關裁處異議人吊扣駕駛執照12個月及施以道安
      講習部分，揆諸前揭說明，既屬達成遏止酒後駕車之不法
      行為，維護道路交通用路權人之安全法益等行政目的所必
      要之不利處分，縱異議人因同一酒後駕車行為涉犯公共危
      險罪嫌而另受檢察官發動刑事訴追，依行政罰法第26條第
      1 項但書之規定，仍得裁處之，不受同條項前段「一事不
      二罰」原則之拘束，原處分機關就此部分併予裁處，於法
      並無不合。惟異議人關於本件之吊扣駕駛執照處分已執行
      完畢（起迄時間自98年7月27日起至99年7月26日止），則
      原處分機關自不應就同一事件再裁處異議人吊扣駕駛執照
      12個月。
六、綜上所述，異議人確有在上開時、地，因酒後駕車經測試呼
    氣中酒精濃度超過規定標準之違規行為，原處分機關依道路
    交通管理處罰條例第35條第1項第1款、第24條第1項第2款（
    原處分漏載）之規定，裁處異議人吊扣駕駛執照12個月及施
    以道路交通安全講習之其他種類行政裁罰部分，核無違誤；
    惟原處分機關未予詳查，逕依道路交通管理處罰條例第35條
    第1項第1款規定裁罰異議人罰鍰45,000元，其中之20,000元
    部分與行政罰法第26條規定有悖，難認合法；且異議人關於
    本件之吊扣駕駛執照處分既已經執行完畢，則原處分機關再
    次就同一事件裁罰異議人吊扣駕駛執照12個月，亦有未洽；
    然本件酒後駕車為一個違規行為，罰鍰、吊扣處分及施以道
    路交通安全講習部分無從區分，從而，應認異議人提起本件
    異議為有理由，本院自應將原處分撤銷，自為裁罰如主文第
    2項所示，以期適法。
七、據上論斷，應依道路交通管理處罰條例第87條第2 項，道路
    交通案件處理辦法第20條前段，裁定如主文。
中    華    民    國    99    年    12    月    2     日
                  交通法庭法  官   黃美文
以上正本證明與原本無異。
如不服本裁定，應於裁定送達後5日內向本院提出抗告狀。
中    華    民    國    99    年    12    月    2     日
                          書記官   劉亭筠
附錄：
道路交通管理處罰條例第35條：
汽車駕駛人，駕駛汽車經測試檢定有下列情形之一者，處新臺幣
一萬五千元以上六萬元以下罰鍰，並當場移置保管該汽車及吊扣
其駕駛執照一年；因而肇事致人受傷者，並吊扣其駕駛執照二年
；致人重傷或死亡者，吊銷其駕駛執照，並不得再考領：
一、酒精濃度超過規定標準。
二、吸食毒品、迷幻藥、麻醉藥品及其相類似之管制藥品。
汽車駕駛人駕駛營業大客車有前項應受吊扣情形者，吊銷其駕駛
執照。
汽車駕駛人經依第一項規定吊扣駕駛執照，並於吊扣期間再有第
一項情形者，處新臺幣六萬元罰鍰，並當場移置保管該汽車及吊
銷其駕駛執照；如肇事致人重傷或死亡者，吊銷其駕駛執照，並
不得再考領。
汽車駕駛人拒絕接受第一項測試之檢定者，處新臺幣六萬元罰鍰
，並當場移置保管該汽車及吊銷該駕駛執照；如肇事致人重傷或
死亡者，吊銷該駕駛執照，並不得再考領。
汽車駕駛人肇事拒絕接受或肇事無法實施第一項測試之檢定者，
應由交通勤務警察或依法令執行交通稽查任務人員，將其強制移
由受委託醫療或檢驗機構對其實施血液或其他檢體之採樣及測試
檢定。
汽車所有人，明知汽車駕駛人有第一項各款情形，而不予禁止駕
駛者，依第一項規定之罰鍰處罰，並吊扣該汽車牌照三個月。
汽車駕駛人有第一項、第三項或第四項之情形，同時違反刑事法
律者，經移置保管汽車之領回，不受第八十五條之二第二項，應
同時檢附繳納罰鍰收據之限制。
前項汽車駕駛人，經裁判確定處以罰金低於本條例第九十二條第
三項所訂最低罰鍰基準規定者，應依本條例裁決繳納不足最低罰
鍰之部分。
道路交通管理處罰條例第24條：
汽車駕駛人，有下列情形之一者，應接受道路交通安全講習：
一、違規肇事受吊扣駕駛執照處分。
二、有第三十五條第一項規定之情形。
三、有第四十三條規定之情形。
四、有第五十四條規定之情形。
五、依第六十三條第三項前段規定受吊扣駕駛執照處分。
六、其他違反本條例之行為，經該管公路主管機關基於轄區交通
    管理之必要，公告應接受講習。
公路主管機關對於道路交通法規之重大修正或道路交通安全之重
要措施，必要時，得通知職業汽車駕駛人參加道路交通安全講習
。
汽車駕駛人有第一項各款、第二項情形之一或本條例其他條款明
定應接受道路交通安全講習者，無正當理由，不依規定接受道路
交通安全講習者，處新臺幣一千八百元罰鍰。經再通知依限參加
講習，逾期六個月以上仍不參加者，吊扣其駕駛執照六個月。
前項如無駕駛執照可吊扣者，其於重領或新領駕駛執照後，執行
吊扣駕駛執照六個月再發給。

司法院資訊處製作；財團法人民間司法改革基金會備份。
